---
title: "Peramalan Deret Waktu"
author: "Nadila Putri Fauziyyah - G1401211028"
date: "2023-10-05"
output: html_document
---
## Library / Packages

```{r}
library(ggplot2)
library(tsibble)
library(tseries)
library(MASS)
library(forecast)
library(TSA)
library(TTR)
library(aTSA)
library(graphics)
```
## Impor Data

```{r}
data <- rio::import("https://raw.githubusercontent.com/nadilaputrif/MPDW-NadilaPF/main/Data/Data_suhu.csv")
data
```

Mengubah data menjadi data deret waktu

```{r}
data.ts <- ts(data$Suhu)
```

Menampilkan ringkasan data

```{r}
summary(data.ts)
```

Membuat plot data deret waktu

```{r}
ts.plot(data.ts, xlab="Periode", ylab="Suhu", 
        main = "Time Series Plot")
points(data.ts)
```

Pembagian data latih dan data uji dilakukan dengan perbandingan 80% data latih dan 20% data uji.

```{r}
#membagi data latih dan data uji
training_ma <- data[1:125,]
testing_ma <- data[125:156,]
train_ma.ts <- ts(training_ma$Suhu)
test_ma.ts <- ts(testing_ma$Suhu)
```

```{r}
#eksplorasi keseluruhan data
plot(data.ts, col="red",main="Plot semua data")
points(data.ts)

#eksplorasi data latih
plot(train_ma.ts, col="blue",main="Plot data latih")
points(train_ma.ts)

#eksplorasi data uji
plot(test_ma.ts, col="blue",main="Plot data uji")
points(test_ma.ts)
```

```{r}
#Eksplorasi dengan GGPLOT
library(ggplot2)
ggplot() + 
  geom_line(data = training_ma, aes(x = Periode, y = Suhu, col = "Data Latih")) +
  geom_line(data = testing_ma, aes(x = Periode, y = Suhu, col = "Data Uji")) +
  labs(x = "Periode Waktu", y = "Suhu Kabupaten Cianajur", color = "Legend") +
  scale_colour_manual(name="Keterangan:", breaks = c("Data Latih", "Data Uji"),
                      values = c("blue", "red")) + 
  theme_bw() + theme(legend.position = "bottom",
                     plot.caption = element_text(hjust=0.5, size=12))
```
## Cek kestasioneran
### Plot ACF

```{r}
acf(train_ma.ts)
```

Berdasarkan plot ACF, terlihat bahwa plot ACF pada data tersebut cenderung *tails off* dan membentuk gelombang sinus.

### Uji ADF

```{r}
tseries::adf.test(train_ma.ts)
```

$H_0$ : Data tidak stasioner dalam rataan

$H_1$ : Data stasioner dalam rataan

Berdasarkan uji ADF tersebut, didapat *p-value* sebesar 0.01 yang lebih kecil dari taraf nyata 5% sehingga tolak $H_0$ dan menandakan bahwa data stasioner dalam rataan. Hal ini sesuai dengan hasil eksplorasi menggunakan plot time series dan plot ACF.

### Plot Box-Cox

```{r}
index <- seq(1:125)
bc = boxcox(train_ma.ts~index, lambda = seq(-8,3,by=0.01))
#Nilai Rounded Lambda
lambda <- bc$x[which.max(bc$y)]
lambda
#SK
bc$x[bc$y > max(bc$y) - 1/2 * qchisq(.95,1)]
```

Gambar di atas menunjukkan nilai *rounded value* ($\lambda$) optimum sebesar **1,97** dan pada selang kepercayaan 95% nilai memiliki batas bawah **0,22** dan batas atas **3,73**. Selang tersebut memuat nilai satu sehingga dapat dikatakan bahwa data bangkitan stasioner dalam ragam.

### Penanganan Ketidakstasioneran Data
kalau tidak stasioner dalam rataan

```{r}
train.diff<-diff(train.ts,differences = 1) 
plot.ts(train.diff, lty=1, xlab="waktu", ylab="Data Difference 1 Kurs", main="Plot Difference Kurs")
```
Berdasarkan plot data deret waktu, terlihat bahwa data sudah stasioner dalam rataan ditandai dengan data bergerak pada nilai tengah tertentu (tidak terdapat trend ataupun musiman pada data)

CEK KESTASIONERAN LAGI

#### Plot ACF
### Spesifikasi Model

```{r}
#---SPESIFIKASI MODEL---#
par(mfrow = c(1,2))
acf(train_ma.ts, main="ACF", lag.max=20) #ARIMA(0,0,2)
pacf(train_ma.ts, main="PACF", lag.max=20) #ARIMA(1,0,0)
par(mfrow = c(1,1))
```

Berdasarkan Plot ACF, terlihat *cuts off* pada lag ke-2 sehingga dapat kita asumsikan model yang terbentuk adalah ARIMA(0,0,2). Selanjutnya, berdasarkan plot PACF, terlihat *cuts off* pada lag pertama sehingga model yang terbentuk adalah ARIMA(1,0,0). Selain dengan plot ACF dan PACF, penentuan spesifikasi model dilakukan dengan *extended ACF* (EACF) berikut ini.

```{r}
eacf(train_ma.ts) 
#ARIMA(0,0,2) #ARIMA(1,0,3) #ARIMA(2,0,3) #ARIMA(3,0,3) 
#Terdapat 5 model tentatif
```
Menggunakan plot EACF, dapat diambil beberapa model dengan melihat ujung segitiga yang terbentuk, antara lain ARIMA(0,0,2), ARIMA(1,0,3), ARIMA(2,0,3), dan ARIMA(3,0,3).

### Pendugaan Parameter

Selanjutnya akan dilakukan pendugaan parameter kelima model ARIMA yang terbentuk sebelumnya. Pendugaan dilakukan dengan fungsi `Arima()` yang dilanjutkan dengan melihat nilai AIC pada ringkasan data dan melihat signifikansi parameter.

```{r}
#---PENDUGAAN PARAMETER MODEL---#
model1.ma2=Arima(ma2.train, order=c(0,0,2),method="ML")
summary(model1.ma2) #AIC=326.87
lmtest::coeftest(model1.ma2) #seluruh parameter signifikan

model2.ma2=Arima(ma2.train, order=c(1,0,0),method="ML") 
summary(model2.ma2) #AIC=340.47
lmtest::coeftest(model2.ma2) #seluruh parameter signifikan

model3.ma2=Arima(ma2.train, order=c(1,0,3),method="ML") 
summary(model3.ma2) #AIC=329.22
lmtest::coeftest(model3.ma2) #tidak ada yang signifikan

model4.ma2=Arima(ma2.train, order=c(2,0,3),method="ML") 
summary(model4.ma2) #AIC=330.6
lmtest::coeftest(model4.ma2) #hanya ma2 yang signifikan

model5.ma2=Arima(ma2.train, order=c(3,0,3),method="ML") 
summary(model5.ma2) #AIC=329.87
lmtest::coeftest(model5.ma2) #hanya ma1 dan ma2 yang signifikan

#model yang dipilih adalah model 1, yaitu ARIMA(0,0,2)
```

Berdasarkan pendugaan parameter di atas, nilai AIC terkecil dimiliki oleh model ARIMA(0,0,2) dan parameter model ARIMA(0,0,2) juga seluruhnya signifikan sehingga model yang dipilih adalah model ARIMA(0,0,2).

### Analisis Sisaan

Model terbaik hasil identifikasi kemudian dicek asumsi sisaannya. Sisaan model ARIMA harus memenuhi asumsi normalitas, kebebasan, dan kehomogenan ragam. Diagnostik model dilakukan secara eksplorasi dan uji formal.

#### Eksplorasi Sisaan

```{r}
#Eksplorasi
sisaan.ma2 <- model1.ma2$residuals
par(mfrow=c(2,2))
qqnorm(sisaan.ma2)
qqline(sisaan.ma2, col = "blue", lwd = 2)
plot(c(1:length(sisaan.ma2)),sisaan.ma2)
acf(sisaan.ma2)
pacf(sisaan.ma2)
par(mfrow = c(1,1))
```

Berdasarkan plot kuantil-kuantil normal, secara eksplorasi ditunjukkan sisaan menyebar normal mengikuti garis $45^{\circ}$. Kemudian dapat dilihat juga lebar pita sisaan yang cenderung sama menandakan bahwa sisaan memiliki ragam yang homogen. Akan tetapi, plot ACF dan PACF sisaan ARIMA(0,0,2) signifikan pada lag ke-6 sehingga sisaan tidak saling bebas. Kondisi ini akan diuji lebih lanjut dengan uji formal.

#### Uji Formal

```{r}
#1) Sisaan Menyebar Normal
ks.test(sisaan.ma2,"pnorm") 
#tak tolak H0 > sisaan menyebar normal
```

Selain dengan eksplorasi, asumsi tersebut dapat diuji menggunakan uji formal. Pada tahapan ini uji formal yang digunakan untuk normalitas adalah uji Kolmogorov-Smirnov (KS). Hipotesis pada uji KS adalah sebagai berikut.

$H_0$ : Sisaan menyebar normal

$H_1$ : Sisaan tidak menyebar normal

Berdasarkan uji KS tersebut, didapat *p-value* sebesar 0.9788 yang lebih besar dari taraf nyata 5% sehingga tak tolak $H_0$ dan menandakan bahwa sisaan menyebar normal. Hal ini sesuai dengan hasil eksplorasi menggunakan plot kuantil-kuantil normal.

```{r}
#2) Sisaan saling bebas/tidak ada autokorelasi
Box.test(sisaan.ma2, type = "Ljung") 
#tak tolak H0 > sisaan saling bebas
```

Selanjutnya akan dilakukan uji formal untuk kebebasan sisaan menggunakan uji Ljung-Box. Hipotesis yang digunakan adalah sebagai berikut.

$H_0$ : Sisaan saling bebas

$H_1$ : Sisaan tidak tidak saling bebas

Berdasarkan uji Ljung-Box tersebut, didapat *p-value* sebesar 0.5082 yang lebih besar dari taraf nyata 5% sehingga tak tolak $H_0$ dan menandakan bahwa sisaan saling bebas. Hal ini berbeda dengan eksplorasi.

```{r}
#3) Sisaan homogen
Box.test((sisaan.ma2)^2, type = "Ljung") 
#tak tolak H0 > sisaan homogen
```

Hipotesis yang digunakan untuk uji kehomogenan ragam adalah sebagai berikut.

$H_0$ : Ragam sisaan homogen

$H_1$ : Ragam sisaan tidak homogen

Berdasarkan uji Ljung-Box terhadap sisaan kuadrat tersebut, didapat *p-value* sebesar 0.116 yang lebih besar dari taraf nyata 5% sehingga tak tolak $H_0$ dan menandakan bahwa ragam sisaan homogen.

```{r}
#4) Nilai tengah sisaan sama dengan nol
t.test(sisaan.ma2, mu = 0, conf.level = 0.95) 
#tak tolak h0 > nilai tengah sisaan sama dengan 0
```

Terakhir, dengan uji-t, akan dicek apakah nilai tengah sisaan sama dengan nol. Hipotesis yang diujikan sebagai berikut.

$H_0$ : nilai tengah sisaan sama dengan 0

$H_1$ : nilai tengah sisaan tidak sama dengan 0

Berdasarkan uji-ttersebut, didapat *p-value* sebesar 0.9594 yang lebih besar dari taraf nyata 5% sehingga tak tolak $H_0$ dan menandakan bahwa nilai tengah sisaan sama dengan nol. Hal ini berbeda dengan eksplorasi.

### Overfitting

Tahapan selanjutnya adalah *overfitting* dilakukan dengan menaikkan orde AR(p) dan MA(q) dari model ARIMA(0,0,2) untuk melihat apakah terdapat model lain yang lebih baik dari model saat ini. Kandidat model *overfitting* adalah ARIMA(1,0,2) dan ARIMA(0,0,3).

```{r}
#---OVERFITTING---#
model1a.ma2=Arima(ma2.train, order=c(1,0,2),method="ML")
summary(model1a.ma2) #327.31
lmtest::coeftest(model1a.ma2) #ar1 tidak signifikan

model1b.ma2=Arima(ma2.train, order=c(0,0,3),method="ML")
summary(model1b.ma2) #327.24
lmtest::coeftest(model1b.ma2) #ma3 tidak signifikan

#model yang dipilih adalah model awal, yaitu ARIMA(0,0,2)
```

Berdasarkan kedua model hasil *overfitting* di atas, model ARIMA(1,0,2) dan ARIMA(0,0,3) memiliki AIC yang lebih besar dibandingkan dengan model ARIMA(0,0,2) dan parameter kedua model ARIMA(1,0,2) dan ARIMA(0,0,3) tidak seluruhnya signifikan. Oleh karena itu, model ARIMA(0,0,2) akan tetap digunakan untuk melakukan peramalan.

### Peramalan

Peramalan dilakukan menggunakan fungsi `forecast()` . Contoh peramalan berikut ini dilakukan untuk 30 hari ke depan.

```{r}
#---FORECAST---#
ramalan <- forecast::forecast(model1.ma2, h = 30) 
ramalan
data.ramalan <- ramalan$mean
plot(ramalan)
```

Berdasarkan hasil plot ramalan di atas, dapat dilihat bahwa ramalan ARIMA(0,0,2) cenderung meningkat di awal periode dan stabil hingga akhir periode. Selanjutnya, dapat dicari nilai akurasi antara hasil ramalan dengan data uji sebagai berikut.

```{r}
perbandingan<-matrix(data=c(ma2.test, data.ramalan),
                     nrow = 30, ncol = 2)
colnames(perbandingan)<-c("Aktual","Hasil Forecast")
perbandingan
accuracy(data.ramalan, ma2.test)
```













### Single Moving Average (SMA)

Pemulusan menggunakan metode SMA dengan parameter `m=4`.

```{r}
data.sma<-TTR::SMA(train_ma.ts, n=4)
data.sma
```

Data pemulusan pada periode ke-t selanjutnya digunakan sebagai nilai peramalan pada periode ke t+1 sehingga hasil peramalan 1 periode kedepan adalah sebagai berikut.

```{r}
data.ramal<-c(NA,data.sma)
data.ramal #forecast 1 periode ke depan
```

Selanjutnya akan dilakukan peramalan sejumlah data uji yaitu 31 periode. Pada metode SMA, hasil peramalan 31 periode ke depan akan bernilai sama dengan hasil peramalan 1 periode kedepan. Dalam hal ini akan dilakukan penggabungan data aktual train, data hasil pemulusan dan data hasil ramalan 31 periode kedepan.

```{r}
data.gab<-cbind(aktual=c(train_ma.ts,rep(NA,31)),pemulusan=c(data.sma,rep(NA,31)),ramalan=c(data.ramal,rep(data.ramal[length(data.ramal)],30)))
data.gab #forecast 31 periode ke depan
```

Adapun plot data deret waktu dari hasil peramalan yang dilakukan adalah sebagai berikut.

```{r}
ts.plot(data.ts, xlab="Periode", ylab="Suhu", main= "SMA N=4 Data Suhu")
points(data.ts)
lines(data.gab[,2],col="green",lwd=2)
lines(data.gab[,3],col="red",lwd=2)
legend("topleft",c("data aktual","data pemulusan","data peramalan"), lty=8, col=c("black","green","red"), cex=0.5)
```

Selanjutnya perhitungan akurasi dilakukan dengan ukuran akurasi *Sum Squares Error* (SSE), *Mean Square Error* (MSE) dan *Mean Absolute Percentage Error* (MAPE). Perhitungan akurasi dilakukan baik pada data latih maupun pada data uji.

```{r}
#Menghitung nilai keakuratan data latih
error_train.sma = train_ma.ts-data.ramal[1:length(train_ma.ts)]
SSE_train.sma = sum(error_train.sma[5:length(train_ma.ts)]^2)
MSE_train.sma = mean(error_train.sma[5:length(train_ma.ts)]^2)
MAPE_train.sma = mean(abs((error_train.sma[5:length(train_ma.ts)]/train_ma.ts[5:length(train_ma.ts)])*100))

akurasi_train.sma <- matrix(c(SSE_train.sma, MSE_train.sma, MAPE_train.sma))
row.names(akurasi_train.sma)<- c("SSE", "MSE", "MAPE")
colnames(akurasi_train.sma) <- c("Akurasi m = 4")
akurasi_train.sma
```
Dalam hal ini nilai MAPE data latih pada metode pemulusan SMA kurang dari 10%, nilai ini dapat dikategorikan sebagai nilai akurasi yang sangat baik. Selanjutnya dilakukan perhitungan nilai MAPE data uji pada metde pemulusan SMA.

```{r}
#Menghitung nilai keakuratan data uji
error_test.sma = test_ma.ts-data.gab[84:104,3]
SSE_test.sma = sum(error_test.sma^2)
MSE_test.sma = mean(error_test.sma^2)
MAPE_test.sma = mean(abs((error_test.sma/test_ma.ts*100)))

akurasi_test.sma <- matrix(c(SSE_test.sma, MSE_test.sma, MAPE_test.sma))
row.names(akurasi_test.sma)<- c("SSE", "MSE", "MAPE")
colnames(akurasi_test.sma) <- c("Akurasi m = 4")
akurasi_test.sma
```

Perhitungan akurasi menggunakan data latih menghasilkan nilai MAPE yang kurang dari 10% sehingga nilai akurasi ini dapat dikategorikan sebagai sangat baik.

### SES

```{r}
#Cara 1 (fungsi ses)
ses.1 <- ses(train_ma.ts, h = 10, alpha = 0.2)
plot(ses.1)
ses.1

ses.2<- ses(train_ma.ts, h = 10, alpha = 0.9)
plot(ses.2)
ses.2
```

Untuk mendapatkan gambar hasil pemulusan pada data latih dengan fungsi `ses()` , perlu digunakan fungsi `autoplot()` dan `autolayer()` dari *library packages* `ggplot2` .

```{r}
autoplot(ses.1) +
  autolayer(fitted(ses.1), series="Fitted") +
  ylab("Membaca") + xlab("Periode")
```

Pada fungsi `ses()` , terdapat beberapa argumen yang umum digunakan, yaitu nilia `y` , `gamma` , `beta` , `alpha` , dan `h` .

Nilai `y` adalah nilai data deret waktu, `gamma` adalah parameter pemulusan untuk komponen musiman, `beta` adalah parameter pemulusan untuk tren, dan `alpha` adalah parameter pemulusan untuk stasioner, serta `h` adalah banyaknya periode yang akan diramalkan.

Kasus di atas merupakan contoh inisialisasi nilai parameter $\lambda$ dengan nilai `alpha` 0,2 dan 0,7 dan banyak periode data yang akan diramalkan adalah sebanyak 10 periode. Selanjutnya akan digunakan fungsi `HoltWinters()` dengan nilai inisialisasi parameter dan panjang periode peramalan yang sama dengan fungsi `ses()` .

```{r}
#SES
ses.opt <- ses(train_ma.ts, h = 10, alpha = NULL)
plot(ses.opt)
ses.opt

#Lamda Optimum Holt Winter
sesopt<- HoltWinters(train_ma.ts, gamma = FALSE, beta = FALSE,alpha = NULL)
sesopt
plot(sesopt)

#ramalan
ramalanopt<- forecast(sesopt, h=10)
ramalanopt
```
#### Akurasi Data Latih

Perhitungan akurasi data dapat dilakukan dengan cara langsung maupun manual. Secara langsung, nilai akurasi dapat diambil dari objek yang tersimpan pada hasil SES, yaitu *sum of squared errors* (SSE). Nilai akurasi lain dapat dihitung pula dari nilai SSE tersebut.

```{r}
#Keakuratan Metode
#Pada data training
SSE1<-ses.1$SSE
MSE1<-ses.1$SSE/length(train_ma.ts)
RMSE1<-sqrt(MSE1)

akurasi1 <- matrix(c(SSE1,MSE1,RMSE1))
row.names(akurasi1)<- c("SSE", "MSE", "RMSE")
colnames(akurasi1) <- c("Akurasi lamda=0.2")
akurasi1

SSE2<-ses2$SSE
MSE2<-ses2$SSE/length(train_ma.ts)
RMSE2<-sqrt(MSE2)

akurasi2 <- matrix(c(SSE2,MSE2,RMSE2))
row.names(akurasi2)<- c("SSE", "MSE", "RMSE")
colnames(akurasi2) <- c("Akurasi lamda=0.7")
akurasi2

#Cara Manual
fitted1<-ramalan1$fitted
sisaan1<-ramalan1$residuals
head(sisaan1)

resid1<-training$Suhu-ramalan1$fitted
head(resid1)
```


Berdasarkan nilai SSE, MSE, RMSE, dan MAPE di antara kedua parameter, nilai parameter $\lambda=0,2$ menghasilkan akurasi yang lebih baik dibanding $\lambda=0,7$ . Hal ini dilihat dari nilai masing-masing ukuran akurasi yang lebih kecil. Berdasarkan nilai MAPE-nya, hasil ini dapat dikategorikan sebagai peramalan sangat baik.
